臺灣高等法院刑事判決　　　　　　　　 96年度上易字第382號
上　訴　人　臺灣臺北地方法院檢察署檢察官
被　　　告　丁○○（原名郭羿青）
　　　　　　庚○○○
　　　　　　乙○○（原名林春芳）
　　　　　　甲○○
　　　　　　戊○○
　　　　　　己○○
上列上訴人因被告侵入住宅案件，不服臺灣台北地方法院95年度
易字第2513號，中華民國96年1月5日第一審判決（起訴案號：臺
灣臺北地方法院檢察署95年度偵續字第137號、95年度偵字第817
7號），提起上訴，本院判決如下：
    主  文
上訴駁回。
    理  由
一、公訴意旨略以：被告丁○○係臺北市○○區○○路三段二八
    ０號六樓之六房屋之所有權人，其於民國九十三年九月十六
    日將該房屋出租予告訴人丙○○，約定租期自九十三年九月
    二十日起至九十四年九月十九日止，嗣因租約屆至丙○○未
    按時搬離，被告丁○○不耐，遂於九十四年九月二十七日上
    午十時許，偕同被告庚○○○、乙○○、甲○○、戊○○、
    己○○等共六人至上址要求告訴人丙○○遷離，因告訴人丙○○拒絕開門，雙方發生衝突，明知告訴人丙○○以門鏈扣
    住大門，並以雨傘格擋，被告丁○○等六人仍乘隙強行進入
    屋內，經告訴人丙○○要求仍拒絕退去，因認被告六人共同
    涉犯刑法第三百零六條第一項之侵入住宅罪及同條第二項之
    受退去之要求仍留滯住宅罪嫌等語。
二、按犯罪事實應依證據認定之，無證據不得認定犯罪事實，又
    不能證明被告犯罪或其行為不罰者，應諭知無罪之判決，刑
    事訴訟法第一百五十四條第二項、第三百零一條第一項分別
    定有明文。次按認定不利於被告之事實，須依積極證據，茍
    積極之證據本身存有瑕疵而不足為不利於被告事實之認定，
    即應為有利於被告之認定，更不必有何有利之證據，而此用
    以證明犯罪事實之證據，猶須於通常一般人均不至於有所懷
    疑，堪予確信其已臻真實者，始得據以為有罪之認定，倘其
    證明尚未達到此一程度，而有合理性之懷疑存在，致使無從
    為有罪之確信時，即應為無罪之判決，此有最高法院八十二
    年度臺上字第一六三號判決、七十六年臺上字第四九八六號
    、三十年上字第八一六號等判例意旨可資參照。末按告訴人
    之告訴，係以使被告受刑事訴追為目的，是其陳述是否與事
    實相符，仍應調查其他證據以資審認，亦據最高法院五十二
    年臺上字第一三○○號判例闡釋甚明。
三、公訴人認被告六人均涉犯刑法第三百零六條第一項之侵入住
    宅罪及同條第二項之受退去之要求仍留滯住宅罪嫌，無非係
    以告訴人丙○○之指訴、證人陳韻琪、鄭明宗於偵查中之證
    述、告訴人租屋處大門及門鏈照片一張等，為其論據。
四、訊據被告丁○○、庚○○○、乙○○、甲○○、戊○○、己○○等六人，固坦承於九十四年九月二十七日前往告訴人丙○○位於臺北市○○區○○路三段二八０號六樓之六之租屋
    處，惟被告六人均堅決否認有何侵入住宅犯行，被告丁○○
    辯稱：我從未口頭承諾租期至九十五年，我在租期屆滿前三
    個月多次寄發存證信函，預知告訴人於租期到期後搬家，但
    告訴人置之不理並表示不願搬離，我和庚○○○及戊○○於
    九十四年九月二十七日一同去找告訴人理論，按其大門電鈴
    未獲回應，因門未上鎖，欲直接開門進去，但門內遭鎖鍊反
    鎖無法開啟，於門外僵持時，告訴人報警，員警到場協調後
    ，告訴人要求到派出所處理，但告訴人遲未至派出所，我們
    就又回到門口敲門，溝通很久，告訴人才開門讓我們進去，
    我們是要去修理房子漏水問題，是告訴人讓我們進去的，乙○○、甲○○及己○○是為我們送水及便當，我認為房子的
    租約到期，而且房子是我的，我當然可以進去修理漏水，我
    們當時是有爭執，但告訴人並沒有要求我們離開，是告訴人
    自己開門的（見九十四年度偵字第二一一九五號卷第十二至
    十五、七九頁、九十五年度偵續字第一三七號卷第四九、四
    二至四三頁、原審卷第二一頁背面、五一頁）；被告庚○○○辯稱：我們當天是要去看房子漏水的情況，告訴人確實有
    同意我們進去修理房子，我們已經約好水電工，房子是我們
    的，而且是告訴人自己開門讓我們進去（見九十四年度偵字
    第二一一九五號卷第十六至十八、七九頁、九十四年度偵字
    第二一一九五號卷第七九頁、原審卷第二一頁背面、五一頁
    ）；被告乙○○則辯稱：當日我與丁○○、庚○○○及戊○○至告訴人租屋處處理房屋漏水問題，我在樓下等候，過不
    久因為看到警察上樓，我才上樓，當初門是開著的，我進去
    告訴人沒有阻止（見九十四年度偵第二一一九五號卷第二五
    至二七、七九頁、原審卷第二一、五一頁）；被告甲○○及
    己○○一致辯稱：只是替丁○○送便當過去而已，約於中午
    十三時左右到達，當時大門打開，我們就直接進入屋內，在
    屋內只有吃東西及看電視而已（見九十四年度偵字第二一一
    九五號卷第十九至二一、二二至二四、七九頁、原審卷第二
    一頁背面）；被告戊○○亦辯稱：當天第一次敲門是要去看
    房子漏水的情形，告訴人說要先叫警察，警察來了後，告訴
    人叫我們先到樓下等，但是告訴人並未下樓，我們三人先至
    五樓查看漏水狀況，發覺漏水情形嚴重，因此再次上六樓敲
    門，我們敲門告知要看漏水情形，告訴人便開門讓我們三人
    進入屋內，我在屋內曾以相機拍攝漏水情況，並與鄰居、永
    慶房屋人員、抓漏工人討論漏水情況，我們並非不肯離開，
    當時在那邊是要等水電工等語（見九十四年度偵字第二一一
    九五號卷第二五至二七、七九頁、九十四年度偵字第二一一
    九五號卷第七九頁、原審卷第五一頁）。
五、經查：
  (一)告訴人丙○○於九十三年九月十六日向被告丁○○承租臺北
    市○○區○○路三段二八０號六樓之六之房屋，並以書面契
    約約定租賃期間自九十三年九月二十日起至九十四年九月十
    九日止之事實，業據被告丁○○供明在卷（見九十四年度偵
    字第二一一九五號卷第十三頁），並為告訴人所不否認（見
    原審卷第四一頁背面），復有房屋租賃契約書一份附卷可稽
    （見九十四年度偵字第二一一九五號卷第四九至五二頁），
    而被告丁○○於租期屆至前即以存證信函知會告訴人屆期不
    再續租之意，亦有存證信函附卷可憑（見九十四年度偵字第
    二一一九五號卷第五三、五四頁），故被告丁○○於九十四
    年九月二十七日前去上址找尋告訴人時，告訴人係屬無權占
    有被告丁○○所有之臺北市○○區○○路三段二八０號六樓
    之六房屋之事實，首堪認定。
  (二)告訴人雖於偵審中主張租賃期間曾與被告丁○○口頭約定房
    屋租賃期間至告訴人女兒陳韻琪高中畢業，即至九十五年七
    月二十日止（見九十五年偵字第八一七七號卷第三二頁），
    然被告丁○○自始均堅決否認曾以口頭約定延長租賃期間，
    且告訴人於原審審理時亦自承：並沒有證據證明被告丁○○
    曾同意租賃期間至告訴人之女陳韻琪高中畢業等語在卷（見
    原審卷第四一頁背面），復佐以證人即告訴人之女陳韻琪業
    就租賃期間具結證稱：九十四年九月二十七日我與母親在木
    新路向被告丁○○租房子住，當時租約已到期，（租約到期
    不搬的原因是）還在找房子等情無訛（見九十四年偵字第二
    一一九五號卷第一一一、一一二頁），並衡諸告訴人倘於承
    租時即欲租賃至陳韻琪高中畢業時止，本可於租賃契約上明
    確記載租賃期間至九十五年間，要無僅於簽定租賃契約後另
    以口頭約定延長租期之理，足認告訴人主張其於九十四年九
    月二十七日仍本於租賃契約有權佔有臺北市○○區○○路三
    段二八０號六樓之六房屋云云，尚非有據。
  (三)告訴人雖就本件案發經過證稱：九十四年九月二十七日上午
    十時許，被告丁○○、庚○○○琪到我租屋處（即臺北市○○區○○路三段二八０號六樓之六）直接開鎖進來，因有門
    鏈擋住，我用身體和雨傘壓住門，雨傘被搶走，反被被告丁○○、庚○○○用雨傘打到左手受傷，我就打一一０報警，
    後來警察來時，被告丁○○、庚○○○還在屋外，我門還是
    沒有開，我請警察帶他們到警察局，我會到警察局，後來我
    要去警察局做筆錄而開門時，被告丁○○、庚○○○、戊○○躲在貓眼看不到的地方，被告丁○○、庚○○○、戊○○
    趁我開門要去警察局時就闖進我家，我要求他們離去，他們
    也不出去，嗣後被告乙○○、甲○○及己○○三人進來，坐
    在沙發上吃東西，我一直要被告六人離開，有話到警察局講
    ，我就一直打電話給警察，是警察要被告六人到警察局做筆
    錄，被告六人才去製作筆錄等語（見九十四年度偵字第二一
    一九五號卷第十至十一頁、九十五年偵字第八一七七號卷第
    十二至十三頁、原審卷第三九至四一頁）。惟案發當日最早
    到場協調處理之木新派出所員警羅志偉則證稱：我接到通報
    說有糾紛，我第一次到場時，房東（即被告丁○○）在外面
    敲門，房客（即告訴人）卻不開門，門沒有打開，房客有用
    貓眼看到我，我當時有穿制服，並請一一０打電話給對方（
    即告訴人），請告訴人開門，告訴人還是不開門，只用門鏈
    卡住，跟我說話，告訴人請我將被告丁○○、庚○○○帶至
    派出所處理，告訴人有同意到派出所協調，同意後，門也沒
    有打開，告訴人並請我先回去，後來告訴人未到派出所，被
    告丁○○、庚○○○再次去按電鈴，告訴人又報案，我又去
    處理，我第二次到場時，告訴人還是隔著門鏈說話沒有開門
    ，仍不願讓房東進門，我只要一離開，告訴人門就關起來。
    第三次到場時，門是開著的，有被告丁○○、庚○○○及一
    男一女在內等語綦詳（見九十五年度偵字第二一一九五號卷
    第一一二頁、原審卷第四五至四七頁），是由告訴人當日於
    發現被告丁○○按門鈴、敲門後，即多次撥打一一０報案，
    且木新派出所制服警員羅志偉據報到場後，告訴人仍未開門
    ，須待羅志偉通知一一０勤務指揮中心撥打電話予告訴人，
    由告訴人與一一０確認羅志偉確係警員之身分後，告訴人始
    願由門縫與羅志偉交談，已足認告訴人就門禁之管理係極為
    謹慎小心之人，是告訴人雖指訴被告丁○○等係趁其開門欲
    前去木新派出所協調時擅自闖入云云，但告訴人倘確有前去
    木新派出所協調之真意，本可協同警員羅志偉與被告丁○○
    等一同返回木新派出所，是告訴人於羅志偉第一次到場協調
    後，雖曾表示願意前去木新派出所，但告訴人其後並未前去
    木新派出所，始與被告丁○○又起爭執，羅志偉乃又第二次
    前去協調等情，有證人羅志偉前開證詞在卷可參，則告訴人
    指訴被告丁○○等係趁其開門欲前去木新派出所協調時擅自
    闖入云云是否屬實，本非無疑。再者，被告丁○○、庚○○○於警詢、偵查及原審均堅決否認有何無故侵入犯行，並一
    致供稱係告訴人開門同意始行入內，是由上開經過以觀，被
    告丁○○、庚○○○辯稱係經告訴人同意開門後始入內等語
    ，尚屬可採，從而，告訴人雖指訴被告六人未經其同意逕行
    侵入其租屋處，然依證人羅志偉之前揭證詞，並無法佐證被
    告六人有何無故侵入住宅之犯行，且告訴人上開證述內容是
    否屬實，客觀上仍有疑義，亦如前述，自難以告訴人前揭證
    詞遽為不利被告六人之認定。至證人陳韻琪雖另證述：當天
    晚上我下課回家看到門上有刮痕，我媽媽說是房東早上帶人
    來要趕我們走云云（見九十四年度偵字第二一一九五號卷第
    一一一頁），然證人陳韻琪此部分之證述顯係傳聞，自無證
    據能力，併予敘明。
  (四)按刑法第三百零六條第一項所謂無故侵入他人住宅，係指無
    正當理由擅入他人住宅而言，有最高法院二十二年上字第八
    九一號判例意旨參照。揭此，所謂無故，即指無正當理由，
    而正當理由，不以法律明文規定者為限，習慣上或道義上所
    許可，而無背於公序良俗者，亦屬之。次按，刑法第三百零
    六條第二項後段：受退去之要求而仍留滯者，係指進入他人
    住宅後，已受退去之要求，而無正當理由仍留滯不退之行為
    ，易言之，亦以無故為其要件；從而行為是否無故，應以其
    行為是否具有社會相當性以為判斷。查告訴人於九十四年九
    月二十七日被告六人進入屋內後，曾要求被告六人離去然被
    告六人仍留滯其內並未離去之事實，業據證人即警員鄭明宗
    、羅志偉分別證述：有聽到告訴人要求被告六人離去，且告
    訴人有請求協助被告六人離去，要對被告六人提出刑事告訴
    等語屬實（見原審卷第四三頁、四四頁背面、四七頁），並
    參照告訴人於九十四年九月二十七日上午十時三十分許至同
    日下午一時十八分許，曾撥打一一０共計十次（見九十五年
    偵字第八一七七號卷第二四頁），足認告訴人確曾要求被告
    六人離去，然被告六人仍留滯屋內。但被告丁○○、庚○○○及戊○○三人於案發當日前去告訴人租屋處之主要目的係
    為查看房屋漏水情形，並已約好水電工之事實，業據被告三
    人供明在卷（見原審卷第二一至二二、四二、五一頁），核
    與證人即受理告訴人報案到場處理之警員羅志偉證述：我第
    一次到場時就有問過被告丁○○、庚○○○的來意，是樓下
    有漏水，被告丁○○說現在沒有房子可以住，希望能將房子
    交還，如果不還，至少可以讓她看漏水的情況，當時確有一
    名水電工到場，五樓住戶有上來說有漏水等情相符（見原審
    卷第四六至四八頁），故告訴人於九十四年九月二十七日係
    屬無權占有，已如前述，是被告丁○○、庚○○○、戊○○
    進入告訴人租屋處，核被告丁○○、庚○○○、戊○○三人
    主觀上係為查看房屋漏水狀況、等待水電工到場及協商告訴
    人何時搬遷而留滯於屋內，另被告乙○○、甲○○及己○○
    三人，是受被告丁○○之邀，前去為被告丁○○、庚○○○
    、戊○○三人分送食物及飲水，並等候丁○○等人處理房屋
    返還及漏水問題，業經渠等三人供述詳實（見原審卷第五十
    、五一頁），並於其後隨同員警返回木新派出所製作筆錄，
    就客觀上判斷，被告六人之行為具有社會相當性，非無正當
    理由，自不符合刑法第三百零六條須為無故之構成要件，要
    無論以受退去之要求仍留滯其內罪之餘地。
六、綜上所論，告訴人於九十四年九月二十日起即已無權占有被
    告丁○○上開房屋，被告丁○○因該屋時遭樓下鄰居反應有
    漏水情事，乃於九十四年九月二十七日協同其親友即被告庚○○○、戊○○前往實地查看漏水現狀，並約同水電工人到
    場勘查，且於經告訴人開門後被告丁○○、庚○○○、戊○○始行入內查看、等待水電工到場及與告訴人協調搬遷事宜
    ，而被告乙○○、甲○○及己○○則均係嗣後前去遞送食物
    、飲水，核被告六人行為以社會相當性判斷均非無正當理由
    ，不符刑法第三百零六條無故之構成要件，故本件卷附證據
    並無法證明被告丁○○、庚○○○、戊○○、乙○○、甲○○及己○○有何公訴意旨所指無故侵入住宅或受退去之要求
    仍留滯其內之犯行，此外，本院復查無其他積極證據，足資
    證明前開被告六人有何公訴人所指之犯行，揆諸首揭規定及
    說明，本件不能證明被告六人犯罪，自應均為無罪之諭知。
七、原審以無具體證據足以認定被告六人有侵入住宅之犯行，而
    諭知無罪，經核並無不合。檢察官循告訴人請求上訴以告訴
    人於租約到期後仍有繼續繳交租金及管理費；被告等未經聲
    請人同意侵入告訴人承租之屋內，且經告訴人要求離去，惟
    被告等仍留滯屋內，被告等顯有侵入住宅之犯行等語。惟按
    證據之取捨與證據之證明力如何，均屬事實審法院得自由裁
    量、判斷之職權，茍其此項裁量、判斷，並不悖乎通常一般
    人日常生活經驗之定則或論理法則，又於判決內論敘其何以
    作此判斷之心證理由者，即不得任意指摘其為違法。茲原判
    決已詳敘就卷內證據調查之結果，而為綜合判斷、取捨，認
    公訴人所提之證據均不足證明被告六人有侵入住宅之犯行，
    其得心證的理由已說明甚詳，且所為論斷從形式上觀察，亦
    難認有違背經驗法則、論理法則，或有其他違背法令之情形
    ，自不容任意指為違法。檢察官提起上訴，仍執前開情詞而
    為爭執，並對於原審取捨證據及判斷其證明力職權之適法行
    使，仍持己見為不同之評價，而砌詞指摘原判決不當，亦難
    認有理由，應予以駁回。
八、本件公訴人起訴之基本事實係被告等六人於九十四年九月二
    十七日有無共同非法侵入住宅與受告訴人要求離開拒絕退出
    等情，原審認本件查無具體之證據證明被告有檢察官起訴之
    非法侵入住宅犯行，已詳如前述，告訴人於本院審判程序具
    狀聲請調查證據狀略稱：(一)聲請燒錄原審之光碟並與原審筆
    錄核對，證明告訴人並無自承無證據證明被告丁○○將系爭
    房屋出租到告訴人女兒景美女中畢業，原審判決引用該筆錄
    內容，而認告訴人係無權占有，顯逾越法官自由職權之行為
    ，實屬違法。(二)請調閱九十四年九月十九日告訴人二次報案
    內容、九十四年九月二十四日告訴人五次報案內容、九十四
    年九月二十七日告訴人十次報案內容，證明九十四年九月十
    九日約十一點左右，被告丁○○與己○○、乙○○、甲○○
    有妨害自由、恐嚇罪嫌與本案有裁判上一罪關係，應從一重
    處斷，並加重其刑，九十四年九月二十四日告訴人遭被告丁○○、庚○○○擋住電梯使告訴人不能上樓回家，有共同妨
    害自由罪嫌，九十四年九月二十七日告訴人曾打電話詢問羅
    志偉警員是否已將被告六人帶至警局，準備開門前往警局，
    被告躲於貓眼看不到之角落，將告訴人推開強行闖入，涉侵
    入住宅、恐嚇、妨害自由、妨害隱私、妨害肖像罪嫌，已詳
    如告訴人九十四年十二月八日補充告訴理由狀；請向萬芳醫
    院調閱九十四年九月二十七日告訴人前往驗傷之病歷，證明
    被告闖入告訴人住宅致告訴人受傷；請調查被告丁○○之職
    業工作，證明與被告庚○○○惡意打傷告訴人；聲請傳喚證
    人九十四年九月二十七日前來處理之兩名警員及副主管鄭先
    生暨普先生證實共同被告非法侵入住宅、傷害、恐嚇、妨害
    自由、妨害隱私、妨害肖像罪嫌，聲請傳喚里長陳文生、證
    人陳韻琪，聲請共同被告等測謊鑑定及隔離訊問等語。查告
    訴人聲請調查被告等於九十四年九月十九日、九十四年九月
    二十四日、九十四年九月二十七日另涉嫌傷害、恐嚇、妨害
    自由、妨害肖像等犯行與本案被訴事實無裁判上一罪之關係
    ；聲請調查相關報案內容、病歷資料及傳喚證人里長陳文生
    、陳韻琪（原審業已傳喚），與起訴事實無關連性、必要性
    ，核無必要。本案已在法院審判程序並非偵查階段，告訴人
    聲請對被告作測謊鑑定、隔離訊問，應屬偵查程序確立偵查
    方向之蒐證作為，審判程序應就卷內證據綜合判斷，不得僅
    憑測謊鑑定證明被告犯罪。按刑事訴訟法第四十七條規定審
    判期日之訴訟程序，專以審判筆錄為證，告訴人於原審審判
    程序已自承並無證據證明被告曾回頭同意租賃期間至告訴人
    之女高中畢業等語，其與被告丁○○與租賃契約亦無延長租
    賃期限之記載，告訴人租賃期限既已屆滿，被告丁○○既已
    發存證信函聲明不同意續租，原審認定告訴人與被告丁○○
    之租賃關係既已結束，則告訴人乃占有使用被告丁○○之房
    屋之事實為「無權占有」之法律狀態，並無違背法令之情形
    ，併此敘明。
據上論斷，應依刑事訴訟法第368條，判決如主文。
本案經檢察官吳慧蘭到庭執行職務。
中　　華　　民　　國　　96　　年　　3 　　月　　27　　日
　　　　　　　　　刑事第五庭審判長法　官  吳　敦
  　　　　　　　　　　　　　　　　法  官  陳祐治
        　　　　　　　　　　　　　法  官  吳啟民
以上正本證明與原本無異。
不得上訴。
                                  書記官  江采廷
中　　華　　民　　國　　96　　年　　3 　　月　　28　　日
